【裁判字號】    98,建上,21
【裁判日期】    980602
【裁判案由】    給付工程款
【裁判全文】
臺灣高等法院民事判決                  98年度建上字第21號
上  訴  人  興松有限公司
法定代理人  甲○○
訴訟代理人  鄭  穎律師
            黃雅俞律師
被  上訴人  交通部台灣鐵路管理局
法定代理人  乙○○
訴訟代理人  蔡鴻斌律師
            尹純孝律師
上列當事人間請求給付工程款事件，上訴人對於中華民國97年12
月31日臺灣臺北地方法院97年度建字第94號第一審判決提起上訴
，上訴人並為聲明之減縮，本院於98年5月19日言詞辯論終結，
判決如下：
    主    文
上訴駁回。
第二審訴訟費用由上訴人負擔。
    事    實    及    理    由
一、程序部分：
    按訴狀送達後，原告固不得將原訴變更或追加他訴，但如係
    擴張或減縮應受判決事項之聲明者，不在此限，民事訴訟法
    第446條第1項但書及第255條第1項第3款分別定有明文。查
    上訴人於原審訴請被上訴人給付新台幣（下同）3001萬7780
    元，及自民國（下同）82年3月20日起至清償日止，按年息
    百分之五計算之利息。嗣於本院98年5月13日辯論意旨狀減
    縮為：被上訴人應給付上訴人2960萬2920元，及自82年3月
    20日起至清償日止按年息百分之五計算之利息（見本院卷第
    39頁）。核屬減縮應受判決事項之聲明，應予准許。
二、上訴人主張：74年3月27日，兩造簽訂案號第4H00000000號
    、合約號〈74〉工北FC020之工程合同（下稱系爭合約），
    由上訴人承造縱貫線第二大嵙崁溪橋重建工程（下稱系爭工
    程），工程總價2億3187萬元。系爭工程於74年2月17日開工
    ，81年6月20日完工，迨82年3月20日驗收。施工期間，被上
    訴人追加橋墩河床障礙物清除工作（下稱清除工作），上訴
    人因而支出2455萬5000元，加計稅捐達2936萬7780元，然被
    上訴人迄未配合辦理工程追加，其無法律上原因受有前開利
    益，自應返還於上訴人。再者，系爭合約第10條第6項約定
    由被上訴人供給工程材料及機具，如實用有剩餘或用畢時，
    應悉數歸還。惟系爭工程於81年6月20日完工後，被上訴人
    遲未指示鋼料繳回地點，上訴人遂雇用工人2名輪班看守，
    自82年3月17日（即本件起訴前15年）至同年7月21日，4個
    月共計支出保管費用23萬5140元，應由被上訴人依民法第24
    0條規定賠償。合計被上訴人應給付上訴人2960萬2920元（
    29,367,780+235,140 =29,602,920），爰依不當得利與債權
    人受領遲延法則，訴請被上訴人給付2960萬2920元本息等語
    （於原審聲明：被上訴人應給付上訴人3001萬7780元，及自
    82年3月20日起至清償日止，按年息百分之五計算之利息。
    原審為上訴人全部敗訴判決，上訴人提起上訴並減縮如前）
    。並上訴聲明：(一)原判決不利於上訴人下列部分廢棄。
    (二)被上訴人應給付上訴人2960萬2920元，及自82年3月20日
    日起至清償日止按年息百分之五計算之利息。(三)願供擔保請
    准宣告假執行。
三、被上訴人則以：兩造79年4月11日會議紀錄一1.載明「P19～
    24五墩河床開工後之防護措施、混凝土塊吊移及清除障礙物
    等費用增加，其吊出數量及每塊重量、位置等詳細資料，請
    興松公司早日提出以便呈報上級予以追加…」，同年5月4日
    會議紀錄結論(三)2.亦記載「…需增加之工程費，請興松公司
    速將增加之費用明細資料（包含數量計算、單價計算）送台
    北工務段核辦。」。然上訴人所提出單價分析表，卻以機具
    、人工、天數等列計費用，顯與兩造協議以混凝土塊「數量
    」、「重量」、「位置」、「單價分析」之計價資料不符。
    縱使被上訴人受有清除工作之不當得利，然上訴人於80年1
    月28日即催請討2936萬7780元，至遲應於該日起算不當得利
    時效，其於97年3月18日始提起本件訴訟，已罹於時效。上
    訴人另主張支出鋼料保管費用23萬5140元，然其提出扣繳憑
    單僅為訴外人周春木、林昭順於82年支薪資料，並未證明工
    作內容為看管鋼料、看管期間與費用等情，尚非可信等語，
    資為抗辯。並答辯聲明：上訴駁回。如受不利判決，願供擔
    保請准宣告免為假執行。
四、兩造不爭執事實：
  (一)74年3月27日，兩造簽訂系爭合約，由上訴人承造系爭工程
    ，總價2億3187萬元。系爭工程於74年2月17日開工，81年6
    月20日完工，迨82年3月20日驗收完畢。
  (二)系爭合約第10條第6項約定由被上訴人供給工程材料及機具
    ，如實用有剩餘或用畢時，應悉數歸還。
  (三)兩造於79年4月11日召開會議，達成結論一1.「P19～24 五
    墩河床開工後之防護措施，混凝土塊吊移及清除障礙物等費
    用增加，其吊出數量及每塊重量、位置等詳細資料，請興松
    公司早日提出以便呈報上級予以追加…」，同年5月4日會議
    亦獲致結論(三)2.「…需增加之工程費，請興松公司速將增加
    之費用明細資料（包含數量計算、單價計算）送台北工務段
    核辦」。（見原審卷第26至31頁）
五、上訴人主張被上訴人追加清除工作，致上訴人支出該部分工
    程款2936萬7780元（未稅金額為2455萬5000元），被上訴人
    受有該部分不當得利，應返還予上訴人；時效應自工程驗收
    日（83年3月20日）起算，且被上訴人所為時效抗辯違反誠
    信原則云云。被上訴人則以上訴人未依協議提出請款資料，
    無從採信其主張，何況已罹於時效等語置辯。經查：
  (一)按當事人主張有利於己之事實者，就其事實有舉證之責任，
    民事訴訟法第277條前段定有明文。無法律上之原因而受利
    益，致他人受損害者，應返還其利益，雖有法律上之原因，
    而其後已不存在者，亦同，民法第179條亦定有明文。查上
    訴人主張支出清除工作費用2936萬7780元，固提出單價分析
    表1張為證（見原審卷第54頁）；惟單價分析表並無製表人
    員署名，亦無製做日期，更無施工期間、工程地點之記載，
    上訴人又未提出工程日誌以說明施工單位、監工人員、每日
    進度等情，且無單據或發票以佐證確有上開支出，顯與常情
    不符，自難僅憑上開簡陋且不完整之單價分析表而為有利上
    訴人認定。
  (二)何況，79年4月11日會議結論一1.「P19～24五墩河床開工後
    之防護措施，混凝土塊吊移及清除障礙物等費用增加，其吊
    出數量及每塊重量、位置等詳細資料，請興松公司早日提出
    以便呈報上級予以追加…」，同年5月4日會議結論「(三)2.…
    需增加之工程費，請興松公司速將增加之費用明細資料（包
    含數量計算、單價計算）送台北工務段核辦」，此為兩造所
    不爭。則上訴人請求清除工作款項時，本應說明吊出障礙物
    數量及及重量、位置等項，並配合單價分析表說明，始為正
    當。然上訴人單價分析表竟無上揭資料以供對造核算，即與
    兩造協議不符，被上訴人自得拒絕付款。上訴人既未證明
    2936萬7780元支出，其請求被上訴人返還此部分不當得利，
    顯無足採。
  (三)又按消滅時效，自請求權可行使時起算，民法第125條前段
    、第128條前段分別定有明文。縱使被上訴人確因上訴人清
    除工作受有利益，惟上訴人於80年1月28日即請求被上訴人
    返還不當得利，此有上訴人80年1月28日興嵙字第096函可稽
    （見原審卷第32頁），是上訴人至遲於該日即可請求返還不
    當得利，則上訴人於97年3月18日始提起本件訴訟（見原審
    卷第5頁），顯逾15年，是被上訴人辯稱已罹於時效，應屬
    可取。上訴人固謂應以工程驗收日起算時效；惟最高法院97
    年度台上字第60號判決係闡明工程款時效應以業主驗收日起
    算（見本院卷第44至48頁），然而本件不當得利爭議與驗收
    無涉，則上訴人仍謂不當得利時效應自驗收時起算云云，顯
    非可採。
  (四)上訴人又謂被上訴人受有清除工作之利益，其主張時效抗辯
    顯違誠信原則。惟最高法院97年度台上字第268號判決，係
    人民向國宅主管機關承購國宅後，承購者已履行契約義務，
    但承辦公務員怠於履行移轉房地所有權予承購人，承購人因
    而訴請移轉國宅基地所有權，遂認主管機關時效抗辯有違誠
    信（見本院卷第49至51頁），本件純係上訴人主張不當得利
    ，與契約義務履行無涉，則被上訴人為時效抗辯，於法並無
    不合，故上訴人認其違反誠信，洵非可採。
六、上訴人又主張系爭工程於81年6月20日完工後，被上訴人遲
    未指示鋼料繳回地點，上訴人遂雇用工人輪班看守，自82年
    3月17日（即起訴前15年）至同年7月21日，4個月共計支出
    保管費用23萬5140元，應由被上訴人賠償云云。被上訴人則
    否認上訴人支出前開保管費用等語。經查：
  (一)債權人遲延者，債務人得請求其賠償提出及保管給付物之必
    要費用，民法第240條定有明文。
  (二)上訴人固主張看管人員周春木、林昭順82年月薪分別為2萬
    0910元、3萬7875元，每月管理費用達5萬8785元（20,910+3
    7,875=58,785）；然上訴人前於82年7月21日興嵙字第107號
    函所述每月看管費用僅為5萬元（見原審卷第34頁背面），
    其前後陳述不一，又未能說明差異緣由，已有可疑。況周春
    木、林昭順82年度所得扣繳憑單，僅記載二人當年度薪資各
    為11個月23萬元、12個月45萬4500元（見原審卷第55頁正反
    面），然未記載周春木、林昭順工作內容為看管鋼料，復無
    保管鋼料地點、數量與期間等資料，自不足以證明上訴人確
    已支出4個月保管費用23萬5140元，故上訴人此部分主張亦
    非可採。
七、綜上所述，上訴人並未證明被上訴人受有2936萬7780元利益
    、上訴人已支出保管費用23萬5140元，況不當得利部分已逾
    15年致遭被上訴人為時效抗辯，故上訴人請求均非可採。從
    而，上訴人依據不當得利法則、民法240條規定，訴請被上
    訴人給付上訴人2960萬2920元，及自82年3月20日起至清償
    日止，按年息百分之五計算之利息，為無理由，應予駁回。
    是則原審依此駁回其訴及假執行之聲請，經核並無違誤，上
    訴意旨指摘原判決此部分不當，求予廢棄改判，為無理由，
    應予駁回。
八、本件為判決基礎之事證已明，上訴人聲請鑑定清除工作費用
    ，並無必要。兩造其餘主張、陳述及所提證據，經審酌後，
    認均與本件結論無礙，不再一一論列，併予敘明。
九、據上論結，本件上訴為無理由，爰判決如主文。
中    華    民    國    98    年    6     月    2     日
                    民事第十七庭
                        審判長法  官  藍文祥
                              法  官  陳麗芬
                              法  官  吳燁山
正本係照原本作成。
如不服本判決，應於收受送達後20日內向本院提出上訴書狀，其
未表明上訴理由者，應於提出上訴後20日內向本院補提理由書狀
（均須按他造當事人之人數附繕本）上訴時應提出委任律師或具
有律師資格之人之委任狀；委任有律師資格者，另應附具律師資
格證書及釋明委任人與受任人有民事訴訟法第466條之1第1項但
書或第2項（詳附註）所定關係之釋明文書影本。
中    華    民    國    98    年    6     月    4     日
                              書記官  于  誠
附註：
民事訴訟法第466條之1（第1項、第2項）：
對於第二審判決上訴，上訴人應委任律師為訴訟代理人。但上訴
人或其他法定代理人具有律師資格者，不在此限。
上訴人之配偶、三親等內之血親、二親等內之姻親，或上訴人為
法人、中央或地方機關時，其所屬專任人員具有律師資格並經法
院認為適當者，亦得為第三審訴訟代理人。


司法院資訊處製作；財團法人民間司法改革基金會備份。
